【裁判字號】    99,易,2135
【裁判日期】    991201
【裁判案由】    恐嚇取財
【裁判全文】
臺灣高雄地方法院刑事判決              99年度易字第2135號
公  訴  人  臺灣高雄地方法院檢察署檢察官
被      告  王仲年
選任辯護人  曾永霖律師（法律扶助基金會）
上列被告因恐嚇取財案件，經檢察官提起公訴（99年度偵字第23
793號），本院判決如下：
    主  文
王仲年犯恐嚇取財罪，處有期徒刑捌月。扣案西瓜刀壹把沒收之
。
    事  實
一、王仲年意圖為自己不法之所有，於民國99年7月14日凌晨2時
    25分許，頭戴半罩式安全帽、身穿紅色上衣、攜帶西瓜刀1
    把，進入位於高雄市三民區○○○路134 號之全家便利商店
    ，手持西瓜刀指向店員蔡佳諺，恫稱：搶劫，將金錢交出等
    語，以此脅迫方式使蔡佳諺心生畏懼，而容任王仲年拿取收
    銀機內現金新台幣（下同）12,650元。王仲年得手後旋即逃
    逸，嗣經警方循線於99年7 月15日22時5 分許，在高雄市○
    ○區○○路290 巷2 弄3 之3 號發現王仲年，經王仲年同意
    在高雄市○○區○○路290 巷3 弄3 之3 號頂樓加蓋鐵皮屋
    內，扣得其所有半罩式安全帽1 個、紅色上衣1 件、西瓜刀
    1 把及現金3,600 元而查悉上情。
二、案經高雄市政府警察局苓雅分局移送臺灣高雄地方法院檢察
    署檢察官偵查起訴。
    理  由
壹、證據能力部分：
    按被告以外之人於審判外之陳述，雖不符刑事訴訟法第159
    條之1 至第159 條之4 之規定，而經當事人於審判程序同意
    作為證據，法院審酌該言詞陳述或書面陳述作成時之情況，
    認為適當者，亦得為證據，刑事訴訟法第159 條之5 第1 項
    定有明文。本件檢察官、被告、辯護人於本院審判程序時，
    就本判決所引用其他審判外之言詞或書面陳述，均明示同意
    有證據能力，本院審酌該具有傳聞證據性質之證據，其取得
    過程並無瑕疵，與待證事實具有關聯性，證明力非明顯過低
    ，以之作為證據係屬適當，認俱得為證據。
貳、認定犯罪事實所憑之證據及理由：
    訊據被告王仲年固不諱言於上揭時、地，對著店員蔡佳諺揮
    舞西瓜刀，從收銀機拿錢後，離開超商之事實，然否認有何
    恐嚇取財之行為，辯稱：伊只有拿刀，沒有說話，所以沒有
    恐嚇的意思云云；而辯護人則以：(1) 被告究竟係拿取1個
    收銀機內之現金？或2 個收銀機內之現金？被告拿取之金額
    係5,050 元或7,000 元，抑或是12,650元，仍有疑義。(2)
    被告前揭犯行，僅應成立刑法第339 條之1 第1 項違法由收
    費設備取得他人之物罪，而非恐嚇取財罪等語，為被告辯護
    。經查：
一、關於如事實欄所載之被告於上揭時、地，對著店員蔡佳諺揮
    舞西瓜刀，從收銀機拿錢後，離開超商之事實，為被告所供
    承，核與證人蔡佳諺於警詢、偵訊及本院審理時，證稱：被
    告一開始什麼東西都沒有拿，直到走到櫃台，才拿出刀子說
    搶劫，被告的手肘不小心碰到收銀機開關，收銀機才打開，
    因為伊當時還沒有反應過來，下意識就是後退，被告將錢拿
    出來之後，就讓被告把錢拿走等語相符（見本院易字卷第15
    頁至第21頁；偵卷第19頁至第20頁；警卷第5 頁至第6 頁）
    ，並有案發時該便利商店之監視器擷取畫面23張、蒐證照片
    18張在卷可稽（見警卷第22頁至第29頁；本院易字卷第28頁
    至第45頁），復有上開西瓜刀1 把扣案可佐，是上開事實堪
    信為真。
二、又證人蔡佳諺於本院審理時，證稱：因為伊值夜班時，都會
    把錢集中在1 台收銀機，就是比較外面，走進來那1 台，第
    1 次製作筆錄時，因為還沒有結算第2 台收銀機，才會有損
    失金額的錯誤，後來早上店長作第2 台收銀機的帳時，才發
    現錯誤，全部損失為1 萬2 千6 百多元，被告沒有碰到第2
    台收銀機，因為第2 台收銀機在伊後面，那天所有的錢都集
    中在第1 台收銀機裡面，所以1 萬2 千6 百多元都是在第1
    台收銀機裡面等語( 見本院易字卷第16頁、第17頁、第21頁
    ) ，參以前揭監視器擷取畫面之照片內，被告並未進入蔡佳
    諺後方之走道，且被告亦不否認蔡佳諺前揭所言，堪認被告
    係從超商之1 台收銀機內，拿取現金12,650元之事實。
三、按刑法第330 條、第328 條加重強盜罪，須以目前之危害脅
    迫他人，致喪失自由意志不能抗拒，始足成立，若僅以言語
    或行動表達將來惡害以恫嚇他人，受恐嚇人尚有自由意志，
    不過因此而懷有恐懼之心無意抗拒者，係屬同法第346 條恐
    嚇取財罪之恐嚇行為，仍不能遽以強盜罪相繩；刑法上之恐
    嚇取財罪，固不以將來之惡害恫嚇被害人為限，即以強暴、
    脅迫為手段，但被害人未達不能抗拒之程度，使其交付財物
    ，亦屬之；若當場施以強暴、脅迫，達於不能抗拒程度，即
    係強盜行為，不能認屬恐嚇罪名，最高法院97年度臺上字第
    5451、5962號判決意旨參照。經查：證人蔡佳諺於偵訊時，
    具結證稱：當時伊是很想反抗，但是店長說有人來搶就讓他
    搶，所以就沒有反抗，他一手拿錢，一手拿刀指著伊，應該
    有機會與他反抗等情（見偵卷第20頁），足見被告雖有上開
    之脅迫行為，然當時店員蔡佳諺尚有自由意志得以抗拒被告
    之脅迫，揆之上開說明，被告前揭犯行應係恐嚇取財行為無
    訛。縱使誠如被告所抗辯其當時沒有說話，所以沒有恐嚇的
    意思云云，惟從被告拿著西瓜刀指向蔡佳諺，並拿取收銀機
    內金錢之客觀事實，已彰顯出被告主觀上有恐嚇取財之犯意
    ，故被告前揭抗辯為卸責之詞。至辯護人主張刑法第346 條
    恐嚇取財罪之恐嚇行為，係以將來之惡害恫嚇被害人為限，
    本案被告應不成立恐嚇取財罪，僅應成立刑法第339 條之1
    第1 項違法由收費設備取得他人之物罪云云；然如同前述，
    刑法上之恐嚇取財罪，不以將來之惡害恫嚇被害人為限；而
    刑法第339 條之1 第1 項違法由收費設備取得他人之物罪中
    ，所謂「收費設備」係指自動收費設備，此觀之刑法第339
    條之1 立法理由表示：「按目前社會自動付款或收費設備之
    應用，日益普遍，如以不正方法由此種設備取得他人之物或
    得財產上不法利益，不特有損業者權益，而且破壞社會秩序
    ，有加處罰之必要。」自明，故本案被告係從超商之收銀機
    內拿取金錢，而非由自動收費設備取得金錢，是以辯護人前
    揭主張均有所誤會，併此敘明。
四、辯護人另主張被告於行為時，有刑法第19條第2 項規定，行
    為時因精神障礙或其他心智缺陷，致其辨識行為違法或依其
    辨識而行為之能力，顯著減低之情形，並提出載有被告屬於
    中度精障之中華民國身心障礙手冊及被告罹有精神分裂症、
    妄想症之高雄市立凱旋醫院診斷證明書為據。然查：被告於
    前揭時、地，向蔡佳諺恐嚇取財，係很自然地走進櫃臺，並
    沒有精神異常等狀況，業據蔡佳諺於審理時結證屬實（本院
    易字卷第19頁反面），再觀之被告於警詢、偵查及本院審理
    時，均能詳實說明案發當時之情節，與蔡佳諺證述內容大致
    相符；復觀之前揭監視器擷取畫面照片，被告自監視畫面時
    間08：27進入走道內；監視畫面時間08：28超商收銀機打開
    ，被告開始拿取金錢；監視畫面時間08：38被告步出走道，
    可知被告僅花費10秒鐘，拿取收銀機內現金，其動作流暢；
    又從被告甫走出走道後，再轉頭持刀順手將收銀機抽屜關上
    等情（見本院易字卷第32頁至第38頁），足認案發時被告認
    知、判斷、控制能力正常，並無精神障礙而致其辨識行為違
    法或依其辨識而行為之能力顯著減低之情形。是辯護人爭執
    被告於行為時已精神耗弱，而應減輕其刑云云，難認有據。
五、綜上所述，本件被告所為恐嚇取財犯行，事證明確，應依法
    論科。
參、論罪科刑部分：
一、論罪之理由—
(一)、核被告王仲年所為，係犯刑法第346 條第1 項之恐嚇取財罪
    。
(二)、扣案之西瓜刀1 把為被告所有，且為其犯罪所用之物，業據
    其供明在卷（見偵卷第6 頁至第7 頁），爰依刑法第38條第
    1 項第2 款前段規定，宣告沒收之。至被告至超商時所穿戴
    之安全帽及衣物，僅具證據性質，非供被告犯罪所用、所生
    或所得之物，亦非供犯罪預備之用，且非違禁物，爰均不予
    宣告沒收，附此敘明。
二、科刑之理由—
    量刑，係法院就繫屬個案犯罪之整體評價。法院科刑時應以
    被告之責任為基礎，本於比例、平等及罪刑相當原則，並審
    酌刑法第57條所列各款情狀為整體之評價，使罪刑均衡，輕
    重得宜。
(一)、犯罪行為部分：
    被告不思以正當途徑獲取財物，竟於凌晨2 時25分，趁人煙
    稀少之際，恣意隨機向超商店員出言恫嚇，進而取得他人之
    財物共12,650元，守法觀念淡薄，且對他人財產安全，及社
    會治安造成危害，應予非難。
(二)、被告行為人部分：
    被告於警詢、偵訊及本院審理時，不諱言持刀至超商，拿取
    金錢之事實，然否認有恐嚇取財之犯行，犯後態度欠佳，惟
    念其為高職畢業、領有中華民國身心障礙手冊、無業、家庭
    經濟為貧寒等生活狀態，有警詢筆錄、中華民國身心障礙手
    冊在卷可佐（見警卷第1 頁、第10頁）；且近20年內，無前
    科紀錄，此觀臺灣高等法院被告前案紀錄表1 份在卷自明，
    素行尚佳。
(三)、量刑評價：
    本件綜合上情，再衡諸刑法第346 條第1 項恐嚇取財罪係最
    輕本刑為有期徒刑6 月以上之罪，及被告於查獲後，已繳回
    3,600元等一切情狀，量處如主文所示之刑。
據上論斷，應依刑事訴訟法第299 條第1 項前段，刑法第346 條
第1 項、第38條第1 項第2 款，刑法施行法第1 條之1 ，判決如
主文。
本案經檢察官賴寶合到庭執行職務。
中    華    民    國    99    年    12    月    1     日
                  刑事第十二庭  審判長法  官  黃建榮
                                      法  官  王品惠
                                      法  官  陳川傑
以上正本證明與原本無異。
如不服本判決應於收受送達後10日內向本院提出上訴書狀，並應
敘述具體理由；如未敘述上訴理由者，應於上訴期間屆滿後20日
內向本院補提理由書（均須按他造當事人之人數附繕本）「切勿
逕送上級法院」。
中    華    民    國    99    年    12    月    1     日
                                      書記官  郭南宏
附錄本件論罪科刑之法條：
中華民國刑法第346條
意圖為自己或第三人不法之所有，以恐嚇使人將本人或第三人之
物交付者，處6 月以上5 年以下有期徒刑，得併科1 千元以下罰
金。
以前項方法得財產上不法之利益，或使第三人得之者，亦同。
前二項之未遂犯罰之。

司法院資訊處製作；財團法人民間司法改革基金會備份。
